【裁判字號】    99,勞簡上,6
【裁判日期】    991025
【裁判案由】    給付資遣費等
【裁判全文】
臺灣嘉義地方法院民事判決             99年度勞簡上字第6號
上  訴  人  臺灣丙○保全股份有限公司嘉義分公司
法定代理人  甲○○
訴訟代理人  古富祺律師
            劉政杰律師
被  上訴人  乙○○
訴訟代理人  邱創典律師
上列當事人間請求給付資遣費等事件，於民國99年10月11日言詞
辯論終結，本院判決如下：
    主  文
原判決第一項命上訴人給付超過拾伍萬壹仟貳佰元，及自民國九
十八年十二月十七日起至清償日止，按年息百分之五計算之利息
，暨該部分假執行部分廢棄。
上開廢棄部份，被上訴人在第一審之訴及假執行之聲請均駁回。
其餘上訴駁回。
第一（除確定部份外）及第二審訴訟費用由上訴人負擔四分之三
，其餘由被上訴人負擔。
    事 實 與 理 由
壹、程序方面：
一、按分公司係由總公司分設之獨立機構，就其業務範圍內之事
    項涉訟時，有當事人能力，最高法院40年台上字39號判例可
    資參照。本件被告為臺灣丙○保全股份有限公司之分公司，
    揆諸上揭判例，自有當事人能力。
二、被上訴人於原審請求上訴人給付403,425元（含未投保勞、
    健與失業保險之損害103,680元、未提撥退休金之損害27,
    648元，未給付加班費226,560元、未給付資遣費28,440元、
    未給付預告工資12,666元及未給予特別休假工資4,431元）
    ，惟原審僅准命上訴人給付加班費207,360元部份，而駁回
    其餘部分之請求，被上訴人對駁回部分並未提起上訴，該部
    分已確定，本院僅審究原審命上訴人給付加班費是否妥適?
    及命給付加班費之金額是否正確?先予敘明。
貳、實體方面：
一、被上訴人除原審之書狀及陳述外，並主張：
（一）按當事人於言詞辯論時為訴訟標的之捨棄或認諾者，應本
      於其捨棄或認諾為該當事人敗訴之判決。民事訴訟法第38
      4 條定有明文。上訴人就加班費之計算方法，分別於民國
      98年12月17日及99年6 月17日承認被上訴人請求加班之計
      算方法（見原審卷第41 頁及170頁），是其已認諾原告對
      加班費之請求，自不許其上訴後再有所主張，更況被上訴
      人又無與訴外人訂立勞動契約，自不受丁○公司之勞動契
      約之拘束。
（二）另原審已依行政院勞工委員會99年4月29日勞動二字第099
      0009903 號函計算被上訴人之加班費，故上訴人另行主張
      計算之加班費，自屬無據。
（三）末按保全人員業經行政院勞工委員會於87年7 月27日以勞
      動二字第032746 號函，公告核定為勞動基準法第84條之1
      之工作者，得由勞雇雙方另行約定工作時間、例假、休假
      及女性夜間工作，經報請當地主管機關核備後，可不受該
      法第30條、第32條、第36條、第37條、第49條規定之限制
      。本件兩造所約定之工作時間、休假方式並未經報請當地
      主管機關核備，故所約定之工作時間於法定正常工作時間
      者，其延長工作時間工資仍應依勞動基準法第24條規定辦
      理，故原審基此所計算之加班費並無不當，上訴人認原審
      之計算有誤，應無理由。
（四）並聲明：1.駁回上訴。2.第二審訴訟費用由上訴人負擔。
二、上訴人除原審之書狀及陳述外，另以：
（一）本件之事實經過為：
  1.被上訴人係自96年11月1日起，受僱於訴外人丁○科技有限
    公司（下稱丁○公司，已於98年10月14日停業），雙方並簽
    立勞動契約，約定：「每月工作20天，每天工作12小時，月
    薪新臺幣（下同）19,000元」，月薪給付總額仍為240小時
    。惟因考量保全工作性質較為單純，兩班制運作較三班制，
    員工可以減少上、下班時間之耗損，且增加額外10天休閒時
    間，故雙方同意在基本工資17,280元，加給1,720元，作為
    延時工資之加給給付。
  2.因丁○公司規模較小，為精簡成本考量，基於同業合作關係
    ，故將管理工作委由上訴人公司負責，上訴人公司為求統一
    管理之方便，遂沿用本公司之制服、識別證件、薪資條及工
    作規則等。
  3.嗣於98年10月26日被上訴人因對於共同工作之人員，有重大
    侮辱之行為，始由丁○公司於98年10月29日終止勞動契約。
（二）上訴之理由：
  1.原審判決係以：按月計酬之勞工，其「平日每小時工資額」
    係以月薪總額除以30再除以8 核計之，是以基本工資月薪17
    ,280元計算，平日每小時工資額即為72元。被上訴人每日工
    作時間12小時，每日逾8 小時之工作係屬延時工作，應依勞
    動基準法第24條規定計給延時工資，核計被上訴人延長工作
    時間在2 個小時內，按平日每小時工資額加給3分之1，其延
    時工資為96元；再延長工作時間在2 個小時內，按平日每小
    時工資額加給3分之2，其延時工資為120 元。被上訴人自96
    年11月1日起至98年10月29日止之加班費為207,360元〔（
    192＋240）×20（天）＝8,640元，8,640元×24（個月）＝
    207,360 元〕等語，固非無見。
  2.惟按從事監視性、斷續性工作之工廠守衛，與必須持績密集
    付出勞力之生產線上勞工，二者工作性質有別，為顧及勞雇
    雙方整體利益及契約自由原則，並落實勞動基準法第21條第
    1項及第32條第4項但書之規定，職司守衛之勞工，如已同意
    例休假日及平時之工作時間逾8 小時，所約定之工資又未低
    於基本工資加計延時工資、假日工資之總額時，並不違反勞
    動基準法之規定，勞雇雙方自應受其拘束。勞方事後即不得
    任意翻異，更行請求例休日及逾時之加班工資。故上開從事
    守衛工作者，能否再請求例休假日及延長工時之工資，似應
    以其約定工資是否低於基本工資及以基本工資加計例休假日
    及延時工資之總額為斷。有最高法院85年台上字第1973號判
    決可資參照。次按按月計酬之勞工於逾法定正常工時之時段
    延長工時，應依勞動基準法第24條規定計給延時工資；其據
    以核計延時工資之「平日每小時工資額」究應如何計算，應
    視勞動契約之內容而定。原約定月薪給付總額相當於240 小
    時者（即「平日每小時工資額」係以月薪總額除以30再除以
    8 核計者），除勞資雙方重行約定者外，其「平日每小時工
    資額」仍可依據原公式推算（如月薪為17,280元者即為72元
    ），不因按時發布之基本工資調升至95元而當然變動（行政
    院勞工委員會96年8月7日勞動2字第0960130677號函釋）。
  3.經查：
  （1）本件被上訴人與訴外人丁○公司之勞動契約約定：「每
       月工作20天，每天工作12小時，月薪19,000元」，顯係
       採高於基本工資每月17,280元另含延時工資之方式給付
       工資，為原審所審認屬實。則其中17,280元為約定相當
       於240小時月薪給付總額；其餘1,720元應為延時工資加
       給部分甚明。
  （2）是依原審計算方式，則被上訴人每日正常工作時間為8小
       時，每月工作為20天（原審誤以30天計算），則每月正
       常工作總時數僅160小時，以基本工資17,280元換算每小
       時薪資將高達108元（17,280元÷160＝108元），如以每
       月實際給付工資19,000元（原審漏未扣除1,720元延時工
       資已加給部分）換算每小時薪資更高達118.75元（19,00
       0元÷160＝118.75元）。核與原審依前開主管機關函釋
       所計算出平日每小時工資額即為72元（每月正常工作總
       時數240小時）不符，容有違誤之處。
  （3）又依勞動基準法第24條規定計給延時工資，核計被上訴
       人延長工作時間在2個小時內，按平日每小時工資額加給
       3分之1，為48元（72元×1/3×2＝48元）；再延長工作
       時間在2個小時內，按平日每小時工資額加給3分之2，為
       96元（72元×2/3×2＝96元）。每月延時工資應加給2,8
       80元〔（48＋96）×20（天）＝2,880元〕，始為正確。
  （4）本件勞資雙方考量保全工作性質較為單純，兩班制運作
       較三班制，員工可以減少上、下班時間、交通之耗損，
       且增加額外10天休閒時間等勞工實質費用節省，所約定
       之延時工資加給部分1,720元，雖略低於勞動基準法第24
       條規定計算之2,880元，然揆諸首揭最高法院判決意旨及
       說明，非謂不得拘束勞資雙方。參以原審電詢職訓局雲
       嘉南區就業服務中心承辦人員有關被上訴人98年11月2日
       及98年11月23日經錄取未報到情形，答稱：「98年11 月
       23日戊○保全股份有限公司提供之職缺在己○市，工作
       內容為每天12小時，待遇為每月新台幣17,280元。」等
       語（見本院卷第18頁），顯見每天12小時為保全業之工
       時慣例，上訴人公司所提供之薪資每月19,000元，已加
       計延時工資加給部分1,720元，薪資待遇條件優於其他同
       業甚多至明。
  （5）再縱認延時工資加給部分應依勞動基準法第24條規定計
       算，亦應扣除每月已給付之1,720元。核計被上訴人自96
       年11月1日起至98年10月29日止得請求之加班費應為27,8
       40元〔（2,880元－1,720元）×24（個月）＝27,840元
       〕，逾此部分，被上訴人之請求應無理由自明。原審未
       察，漏未扣除基本工資中已給付每小時72元之加班工資
       部分，及扣除已給付每月延時工資加給部分1,720元，顯
       有違誤至為明確。
（三）被上訴人抗辯上訴人曾有認諾，容有誤解：
  1.按當事人於言詞辯論時為訴訟標的之捨棄或認諾者，應本於
    其捨棄或認諾為該當事人敗訴之判決。民事訴訟法第384 條
    有明文規定。
  2.惟細究被上訴人所提於原審98年12月17日之言詞辯論筆錄記
    載：「加班費部分是以17,280元薪資平均計算」等語，及99
    年6月17日之言詞辯論筆錄記載：「法官問：對於原告主張
    其自96年11月1日起至98年10月29日止，共2 4個月，每月均
    工作20天，且每天工作12個小時，以此計算加班費，有無意
    見？」等語，顯均僅在確認加班費之計算基礎，核與「訴訟
    標的」無涉。
  3.被上訴人顯然誤主張或抗辯為訴訟標的，但「事實」才有所
    謂自認，「訴訟標的」才有所謂認諾，惟法律效果卻屬天壤
    之別，自認之法律效果為禁反言；認諾之法律效果則為敗訴
    判決，附此敘明。
（四）並聲明：1.原判決關於不利於被告部分廢棄。2.被上訴人
      第一審之訴駁回。3.第一、二審訴訟費用由被上訴人負擔
      。
三、爭點事項：
（一）不爭執事項：
  1.被上訴人自96年11月1日到職至98年10月29日離職，依勞動
    契約被上訴人每月薪資19,000元，上班20天，每日工作12小
    時。
  2.被上訴人在上訴人公司工作期間為24個月。
  3.被上訴人於原審提出之薪資表及薪資表記載之加班費係指每
    月工作超過240小時之加班費，上訴人不爭執。
（二）爭執事項：
  1.上訴人是否於原審中不爭執加班費之計算方法?
  2.上訴人與被上訴人所約定之每月薪資19,000元，是否包括底
    薪17,280元及加班費1,720元?
  3.上開薪資結構縱未符合勞動基準法所定最低工資及加班費之
    標準，是否因雙方業已合意，被上訴人應受拘束?
  4.被上訴人向上訴人得請求之延時工資金額為何？是否應扣除
    基本工資中已給付每小時72元之加班工資部分及扣除已給付
    每月延時工資加給部分1,720元？
四、法院之判斷
（一）被上訴人雖答辯上訴人在原審中對加班費計算方法已表示
      同意，故不得再行爭執，惟查上訴人於原審98年12月17日
      僅表示「加班費部分是以17,280元薪資平均計算」等語，
      及99年 6月17日表示「（法官問）：對於原告主張其自96
      年11月 1日起至98年10月29日止，共24個月，每月均工作
      20天，且每天工作12個小時，以此計算加班費，有無意見
      ?（上訴人答）:沒有意見」等詞，有言詞辯論筆錄可佐，
      則上訴人僅對加班費之計算基礎不爭執，但對如何計算一
      節，並未同意被上訴人計算方法之主張，故被上訴人答辯
      上訴人已認諾被上訴人之主張，本院應為其敗訴判決，於
      法無據。
（二）上訴人雖主張與被上訴人之薪資約定合意為每月薪資19,
      000元，包括底薪17,280元及加班費1,720元，惟從被上訴
      人提出而上訴人不爭執之薪資表，係載明底薪17,200元及
      伙食津貼為1,800元，且另有加班費之記載，而雙方對薪
      資表上記載加班費係指每月工作超過240小時之加班費均
      不爭執，故若薪資表上之伙食費係指加班費而言，當無記
      載為伙食費之理，按工資謂勞工因工作而獲得之報酬；包
      括工資、薪金及按計時、計日、計月、計件以現金或實物
      等方式給付之獎金、津貼及其他任何名義之經常性給與均
      屬之。勞動基準法第2條第3款定有明文，故雙方薪資表每
      月所列伙食津貼為1,800元，既屬經常性給與，應屬工資
      之一部分，不得由上訴人事後將之解釋為包括底薪17,280
      元及加班費1,720元，故雙方約定合意為每月薪資19,000
      元，並不包括加班費，應可認定。
（三）上訴人雖舉最高法院85年台上字第1973號判決，主張從事
      監視性、斷續性工作之工廠守衛，與必須持績密集付出勞
      力之生產線上勞工，二者工作性質有別，為顧及勞雇雙方
      整體利益及契約自由原則，並落實勞動基準法第21條第1
      項及第32條第4項但書之規定，職司守衛之勞工，如已同
      意例休假日及平時之工作時間逾8小時，所約定之工資又
      未低於基本工資加計延時工資、假日工資之總額時，並不
      違反勞動基準法之規定，勞雇雙方自應受其拘束。勞方事
      後即不得任意翻異，更行請求例休日及逾時之加班工資。
      故上開從事守衛工作者，能否再請求例休假日及延長工時
      之工資，似應以其約定工資是否低於基本工資及以基本工
      資加計例休假日及延時工資之總額為斷，因而認被上訴人
      既同意上開勞動條件，不得再行請求加班費。惟查縱依當
      時基本工資17,280元為計算基準，再扣除上訴人所主張每
      月已給付之加班費1,720元，上訴人亦不否認每月加班費
      亦短少給付1,168元，有上訴理由狀可按，足證上訴人與
      被上訴人所約定之工資條件，已低於基本工資加計延時工
      資之總額，被上訴人自不受其拘束，上訴人主張被上訴人
      應受拘束，不得請求加班費一節，並無理由。
（四）被上訴人所得請求之加班費說明如下:
  1.按勞工每日正常工作時間不得超過8小時，每2週工作總時數
    不得超過84小時。勞動基準法第30條第1項定有明文，故勞
    工若採按月計薪方式，故每月30天計算，應工作時數為184
    小時（84小時×2週＋8小時×2天=184小時），而被上訴人
    每月工作時數為240小時，已超出56小時，再平均分攤至被
    上訴人每月之工作天數20天，即每天加班2.8小時（56÷
    20=2.8）。
  2.又按雇主延長勞工工作時間者，其延長工作時間之工資依左
    列標準加給之：一、延長工作時間在2小時以內者，按平日
    每小時工資額加給3分之1以上。二、再延長工作時間在2小
    時以內者，按平日每小時工資額加給3分之2以上。勞動基
    準法第24條第1、2款定有明文，經查被上訴人之薪資按每月
    計算，每小時工資為79元（19000÷30天÷8小時），前兩小
    時每小時加班費為105元（79×〈1＋1/3〉=105），故前兩
    小時，被上訴人共可領得加班費210元，另超過兩小時剩餘
    之0.8小時可領加班費為105元（0.8×79×〈1＋2/3〉=105
    ），則被上訴人每日延時工資共可領315元，合計兩年可領
    151,200元（315×20天×24月=151200）。
  3.原審以當時基本工資17,280元計算被上訴人每小時工資為72
    元（17280÷30÷8=72），已有違誤，且計算被上訴人每日
    加班時數，並未扣除被上訴人每月超出之休假日數，亦有不
    當，被上訴人請求加班費在151,200元以內為有理由，超出
    此部份即屬無理由。
五、綜上所述，上訴人主張被上訴人應受薪資合意之拘束，不得
    請求加班費一節，並無可採。惟其主張原審計算加班費方式
    有誤，所判決給付之加班費超過151,200元外，於法無據，
    求予廢棄改判，為有理由，爰將原判決廢棄，改判如主文第
    二項所示，其餘部分上訴無為理由，應予駁回。
六、本件事證已臻明確，兩造其餘之攻擊防禦及所提之證據方法
    ，經本院審酌後，認為均不足以影響本判決之結果，爰不再
    一一論駁，附此敘明。
七、據上論結，本件上訴人上訴為一部有理由，一部為無理由，
    依民事訴訟法第450條、第449條第1項、第79條，判決如主
    文。
中    華    民    國    99    年    10    月    25    日
                  民事第一庭 審判長法  官  林芮伶
                                   法  官  林望民
                                   法  官  周俞宏
以上正本係照原本作成
本判決不得上訴
中    華    民    國    99    年    10    月    25    日
                                   書記官  許龍崑


司法院資訊處製作；財團法人民間司法改革基金會備份。
